【裁判字號】    99,消債抗,26
【裁判日期】    991221
【裁判案由】    更生事件之抗告
【裁判全文】
臺灣臺南地方法院民事裁定            99年度消債抗字第26號
抗  告  人
即  債務人  杜淑娟
上列抗告人因消費者債務清理條例事件聲請更生，對於中華民國
99年4月27日本院98年度消債更字第457號裁定提起抗告，本院裁
定如下：
    主  文
抗告駁回。
抗告程序費用新臺幣壹仟元由抗告人負擔。
    理  由
一、抗告意旨略以：
(一)抗告人曾於消費者債務清理條例施行前與債權銀行國泰世華
    商業銀行股份有限公司（下稱國泰世華商業銀行）等9家銀
    行成立協商，每月償還新臺幣（下同）25,485元，惟該協商
    條件明顯逾抗告人之收入，應可謂有不可歸責於己之事由。
    聲請更生與金融機構債務協商屬正當處理債務之途徑，但抗
    告人之債權人中有兩家資產管理公司，資產管理公司並非金
    融機構，無法循消費者債務清理條例進行協商，且消費者債
    務清理條例並未規定債務人於聲請更生時，必須要與所有債
    權人再次協商，然原審卻一昧要求抗告人與債權人進行協商
    ，更妄以假設協商之結果，以尚未發生之結論予以認定抗告
    人有清償債務之能力，有草率之虞。再者，抗告人已依中華
    民國銀行公會會員辦理消費者金融案件無擔保債務協商機制
    與金融機構債權人成立協商，並提出有不可歸責於己致履行
    顯有重大困難之事由與證據，且資產管理公司對抗告人之債
    權均於抗告人毀諾後始經債權轉讓取得，惟原審仍以抗告人
    未曾依循消費者債務清理條例所規定之協商程序之理由駁回
    抗告人更生之聲請，顯有違法之虞。
(二)另，抗告人有兩名子女智能不足，其生活支出已大於一般正
    常人，原審僅以假設協商之結果、生活支出等數據，列出不
    合邏輯之計算式，再認定抗告人應可就協商方式重建生活，
    略嫌主觀，爰依法對原裁定提起抗告。
二、按聲請更生或清算不合程式或不備其他要件者，法院應以裁
    定駁回之，但其情形可以補正者，法院應定期間先命補正，
    消費者債務清理條例第 8條定有明文。次按債務人與金融機
    構協商成立者，不得聲請更生或清算，但因不可歸責於己之
    事由，致履行顯有重大困難者，不在此限；本條例施行前，
    債務人依金融主管機關協調成立之中華民國銀行公會會員辦
    理消費金融案件無擔保債務協商機制與金融機構成立之協商
    ，準用前項之規定，消費者債務清理條例第151條第5項、第
    6 項亦分別有明文規定。衡諸前開規定之立法意旨，可見債
    務人無論在本條例施行前後，與金融機構之債權人成立協商
    後，即應本於債權契約之誠信原則勉力履行，除非有前述不
    可歸責於己之事由，且其履行顯然有重大困難，不得率爾依
    本條例更生程序清理其債務。
三、本件抗告人於聲請更生前，曾依金融主管機關協調成立之中
    華民國銀行公會會員辦理消費金融案件無擔保債務協商機制
    ，與最大債權銀行國泰世華商業銀行於民國95年6月10日成
    立協商，當時抗告人之無擔保債務總額為1,679,472元，雙
    方約定自95年7月起分96期，利率10%，抗告人每月應償還協
    商金額為25,485元，然抗告人依約繳納至95年9月，即無法
    履行協商方案而毀諾。嗣抗告人於99年10月21日向國泰世華
    商業銀行申請個別協商一致性方案，國泰世華商業銀行提供
    180期，利率1%，每月還款3,606元之方案，惟抗告人表示尚
    未與律師談妥，不願回覆，而向國泰世華商業銀行陳報撤件
    等情，有國泰世華商業銀行於原審提出之協議書及無擔保債
    務還款計畫，及國泰世華商業銀行99年12月7日陳報狀在卷
    可稽，堪信為真實。
四、抗告人主張其每月薪資報酬僅21,000元，除薪資收入外，每
    月尚領有殘障津貼7,000元，惟抗告人每月須支出生活必要
    費用及子女之扶養費用，且抗告人除債權銀行外，仍有2家
    資產管理公司無法納入協商，故無法負擔債權銀行所提出之
    協商條件云云，經查：
(一)抗告人每月可支配之收入：
  1.抗告人任職於詠先股份有限公司（下稱詠先公司），經本院
    依職權向詠先公司函詢抗告人96年1月至99年6月間每月薪資
    報酬等情，業據詠先公司函覆抗告人98年7月至99年6月實際
    領取薪資分別為：21,684元、17,395元、17,819元、21,834
    元、21,910元、27,786元、33,017元、16,540元、21,666元
    、18,603元、18,186元、31,485元，因此，抗告人98年7月
    至99年6月經強制扣薪後之每月實領金額約為22,327元【計
    算式：267,925÷12＝22,327，元以下四捨五入】，有詠先
    公司99年7月20日詠製字第09907200001號函在卷可參。
  2.抗告人又主張每月領有殘障津貼7,000元云云，惟經本院依
    職權向臺南縣政府函詢抗告人及抗告人之家人是否領有補助
    款等情，業據臺南縣政府函覆以：李添成君自92年10月起符
    合中低身心障礙者生活補助資格，92年10月至12月每月領有
    生活補助費3,000元，93年1月至今每月領有生活補助費4,00
    0元；李建興君自95年10月起符合中低身心障礙者生活補助
    資格，95年10月至今每月領有生活補助費4,000元，有臺南
    縣政府99年7月26日府社助字第0990173477號函附卷可稽。
    由前揭函覆可知，抗告人未成年子女每月領有之殘障津貼合
    計為8,000元，抗告人主張每月領有殘障津貼7,000元，委無
    可採。
  3.綜上，抗告人每月實際可支配金額為30,327元【計算式：22
    ,327 ＋8,000＝30,327】。
(二)抗告人雖主張每月須支出房租2,500元、伙食費4,500元、水
    電瓦斯2,500元、網路費200元、交通費500元、生活雜支1,0
    00元、勞健保2,035元，及3名未成年子女之扶養費用共10,0
    00元，然查：
  1.依臺灣省99年每月每人最低生活費9,829元，其生活費標準
    係按照政府公布最近一年平均每人消費支出包含食品費、衣
    著鞋襪費、房租水電費、家居管理費、醫療保健費、交通通
    訊費、娛樂教育費及雜項支出百分之60而訂定，由上可知，
    上開標準已含食、衣、住、行等費用在內，不得再另計房租
    等費用，是抗告人每月生活必要支出應以每月9,829元計算
    為適當。
  2.復按父母對於未成年之子女，有保護及教養之權利義務；其
    扶養程度應按受扶養權利者之需要與負扶養義務者之經濟能
    力及身分定之，民法第1084條第2項、第1119條定有明文。
    另成人部分之每月基本生活費用依上開標準9,829元計算，
    雖屬適當，然未成年子女部分既係依附於父母提供之住所共
    同生活，且其日常生活較為單純，是其基本生活費用當與成
    人之基本生活費用不同（如房租費、家居管理費、通訊費等
    費用即非未成年子女基本生活所需費用）。抗告人主張其每
    月須支出3名未成年子女李添成（17歲）、李建興（13歲）
    及李芳甄（13歲）扶養費共10,000元，經本院審酌抗告人之
    3名未成年子女確有應受抗告人扶養之必要，且抗告人主張
    之每月扶養費用共10,000元尚屬合理，是抗告人此部份之主
    張為有理由。
  3.是以，抗告人每月須支出之生活必要費用及扶養費用共計19
    ,829元【計算式：9,829＋10,000＝19,829】。
(三)再查，國泰世華商業銀行於抗告人申請個別一致性協商方案
    時提供180期、利率1%、每月償還3,606元之條件，業如前述
    。因僅金融機構債權可納入個別一致性協商方案，而資產管
    理公司之債權縱未參與協商，亦可依強制執行程序聲請扣取
    聲請人薪資額3分之1取償，故推算抗告人若同意上開個別一
    致性協商方案後，每月還款金額應以金融機構之債權予以推
    算。依抗告人所提供之債權金額，其金融機構債權應以債權
    總金額1,773,297元扣除匯誠第一資產管理公司債權金額180
    ,000 元，再扣除金陽信資產管理股份有限公司債權金額73,
    000元，始為金融機構債權，是以，本件金融機構債權人對
    抗告人之債權為1,520,297元【計算式：1,773,297－180,00
    0－73,000＝1,520,297】，以前揭個別一致性協商方案之條
    件推算，抗告人每月還款金額共計9,713元【1,520,297×1
    ×（1＋1%×15年）÷180期＝9,713，元以下四捨五入】。
(四)本件抗告人被強制執行扣薪後平均每月可支配之總收入約30
    ,327元，已如前述，扣除抗告人每月須支出之生活必要費用
    及3名未成年子女之扶養費用共19,829元後，尚餘10,49 8元
    （計算式：30,327－19,829＝10,498）得用以償還債務。綜
    觀抗告人之財產、收入資料、必要生活支出等情，抗告人應
    有能力負擔個別一致性協商之方案，即180期、利率1%、每
    月償還10,498元，抗告人捨此不為，卻於協商時多次以未與
    律師談妥為由，不願回覆是否接受協商方案，抗告人於強制
    扣薪後之收入狀況仍可負擔債權人權提出之還款方案，則自
    當戮力還款，是認抗告人自當循此途徑以求解決，其不願回
    覆是否接受個別一致性協商方案，亦非允當。
五、綜上所述，抗告人前揭各節指摘，殊不足取。本院綜合以上
    各情，抗告人如能循國泰世華商業銀行所提供之個別一致性
    協商方案，當可履行債務，自無不能清償或不能清償之虞至
    為明確。是以，本件更生之聲請，與前揭消費者債務清理條
    例第151條第5項所規定履行顯然有重大困難之要件，即有未
    合，其聲請更生即屬要件不備，且無從補正。從而，原裁定
    駁回其更生之聲請，並無違誤。抗告意旨仍指摘原裁定不當
    ，求予廢棄另為裁定，為無理由，應予駁回。
六、據上論結，本件抗告為無理由，依消費者債務清理條例第15
    條，民事訴訟法第495條之1第1項、第449條第1項、第95條
    、第78條，裁定如主文。
中    華    民    國    99    年    12    月    21    日
                民事第二庭  審判長法  官  李杭倫
                                  法  官  田玉芬
                                  法  官  翁金緞
上為正本係照原本作成。
本裁定不得抗告。
中    華    民    國    99    年    12    月    21    日
                            書  記  官  彭建山

司法院資訊處製作；財團法人民間司法改革基金會備份。
